臺灣高等法院民事判決
                                  108年度上更一字第54號
上  訴  人  方登瑩  
訴訟代理人  賴青鵬律師
被上訴人    何欣玲  
訴訟代理人  曾威凱律師    

上列當事人間請求返還不當得利事件，上訴人對於中華民國103
年4月10日臺灣士林地方法院101年度訴字第210號第一審判決提
起上訴，經最高法院發回更審，本院於109年6月10日言詞辯論終
結，判決如下：
    主      文
原判決關於駁回方登瑩後開第二項之訴部分，及該部分假執行之
聲請暨訴訟費用（除確定部分外）之裁判均廢棄。
何欣玲應給付方登瑩新臺幣壹佰貳拾壹萬參仟貳佰參拾參元，及
自民國一百零一年一月十八日起至清償日止，按年息百分之五計
算之利息。
第一、二審及發回前第三審訴訟費用（除確定部分外），由何欣
玲負擔。
    事實及理由
一、上訴人方登瑩主張：洪新德與被上訴人何欣玲（該二人合稱
    為洪新德夫妻）為夫妻，明知原屬洪新德所有門牌台北市○○
    區○○街000巷00號（下稱系爭房屋）有傾斜之瑕疵，竟於委
    託仲介商即中信房屋捷運內湖加盟店（下稱中信房屋）出售
    時隱瞞上情，伊不疑有它，於民國100年7月間以新臺幣（下
    同）3730萬元向洪新德買受該屋及其基地（下稱系爭房地）
    ，並付清價金。迨伊僱工裝修該屋時，始行發現，經鑑定為
    已達拆除重建之重大瑕疵程度，自應負瑕疵擔保責任。伊自
    得請求洪新德減少價金157萬元，洪新德受領該部分之價金
    即屬不當得利。嗣伊向銀行聲請對洪新德之價金存款帳戶為
    假扣押，僅扣得35萬6767元，其餘不當得利金額121萬3233
    元則已無償讓與何欣玲，何欣玲就該121萬3233元自應負返
    還之責等情。爰依民法第183條之規定，求為命何欣玲給付1
    21萬3233元，及加計自101年1月18日即起訴狀繕本送達翌日
    起算法定遲延利息之判決（原審為方登瑩敗訴之判決，伊聲
    明不服，提起上訴；未繫屬本院部分，不予贅述）。並於本
    院上訴聲明：如主文所示。　
二、何欣玲則以：系爭房屋為屋齡30多年之中古屋，縱有傾斜亦
    屬輕微，並未影響該屋之結構及使用，自無損交易價值，故
    無瑕疵之可言；況方登瑩於買屋前，多次到現場察看，且約
    定依現況交屋，則依系爭買賣契約第9條第3項約定，洪新德
    自無庸負擔瑕疵擔保責任；又系爭房屋係由洪新德出售，與
    伊無涉；洪新德將部分價金款項匯入伊帳戶，亦屬夫妻間財
    產移轉之常態，伊無不當得利可言等語，資為抗辯。並答辯
    聲明：駁回方登瑩之上訴。
三、查，㈠洪新德於100年7月10日委託中信房屋銷售系爭房地，
    並於100年7月11日以總價3730萬元出售該房地予方登瑩，且
    簽署系爭買賣契約；㈡爭房地所有權於100年8月29日移轉登
    記至方登瑩完竣；方登瑩於同年9月8日受領交屋完畢，於10
    1年11月25日整修完成遷入該屋；㈢系爭房地價金於扣除相關
    稅費及服務費後，已於100年9月8日自交易安全專戶匯款352
    9萬4062元至洪新德中國信託銀行內湖分行帳戶，洪新德又
    於同年月23日自前開帳戶匯款3500萬元至其配偶何欣玲中國
    信託銀行內湖分行帳戶；㈣系爭房屋經原審委請台北市建築
    師公會鑑定，確實有傾斜之情形（詳原審外放該會鑑定報告
    書〈下稱北市建築師鑑定報告〉第8頁，鑑定結果⑴標的物牆柱
    角傾斜觀測值及斜率一覽表；即本院前審103年上字第658號
    民事判決附表所示，下稱附表）等情，有卷附戶籍謄本、專
    任委託銷售契約書、系爭房地買賣契約書、建物及土地登記
    謄本、結帳單、中國信託個人對帳單、房地點交書、台北市
    建築師鑑定報告可憑（見原審卷㈠第15至16頁、第21至34頁
    、第38至39頁、第138頁；原審外放鑑定報告書），並為兩
    造所不爭執（見原審卷㈢第277頁反面至第278頁），堪信為
    真。
四、本件應審究者為㈠洪新德就系爭房屋應否負瑕疵擔保責任？㈡
    若是，則方登瑩主張減少價金157萬元，是否有據？㈢若有，
    洪新德受領該157萬元即屬不當得利，但洪新德將該不當得
    利金額中之121萬3233元匯入配偶何欣玲帳戶中，何欣玲就
    該金額應否負返還之責？茲分別論述如下：
㈠、洪新德就系爭房屋應否負瑕疵擔保責任？
　⒈按物之出賣人對於買受人，應擔保其物依第三百七十三條之
    規定危險移轉於買受人時無滅失或減少其價值之瑕疵，亦無
    滅失或減少其通常效用或契約預定效用之瑕疵，民法第354
    條第1項前段定有明文。又依通常交易觀念，或依當事人之
    決定，認為物應具備之價值、效用或品質而不具備者，即為
    物有瑕疵（最高法院73年台上字第1173號民事判例意旨參照
    ）。
　⒉經查：
　　⑴、系爭房屋向大湖街131巷相反方向傾斜差值高達18.2㎝及1
        9.9㎝，傾斜率達1/37及1/49，受損情形依95年10月「臺
        北市建築物工程施工損害鄰房鑑定手冊」標準屬重建及
        瀕臨重建等級；其傾斜成因，係當不同型式基礎因土壤
        承載力不足，回填土石不均勻發生地基鬆動、地層沈陷
        、淘空、土壤流失、建物施工不良或地震等問題時，會
        造成建築物不均勻下陷的結果，會產生傾斜情形；依前
        損害鄰房手冊標準傾斜率超過1/40者，不論損害情狀如
        何，對標的物基準或結構之強度等均可能造成結構安全
        之威脅，已達拆除重建之程度等情，有卷附北市建築師
        鑑定報告可稽（見原審外放報告第9至11頁）。堪認系
        爭房屋之傾斜程度，顯已減少房屋之通常效用，核屬有
        瑕疵甚明。
　　⑵、何欣玲雖以方登瑩多次至系爭房屋察看並議價，且約定
        以現況交屋為由，抗辯方登瑩明知該屋有傾斜之狀況，
        不得主張物有瑕疵云云。但查：
　　　　①、洪新德委由王榮隆出售系爭房地，王榮隆曾先後至
            該屋察看2次，並未察覺該屋有異樣或瑕疵；洪新
            德原委託出售價格4488萬元因高於該區市售行情，
            致無人詢價，王榮隆乃主動與洪新德洽談降價，始
            以3730萬元出售予方登瑩，並非方登瑩明知該屋有
            瑕疵，央求洪新德降價等情，業經王榮隆於原審證
            述綦詳（見原審卷㈡第197頁反面至第198頁）；再
            佐以代書陳仁奇於原審證述：「簽約過程都沒有提
            到傾斜，系爭買賣契約手寫記載『依現況交屋』是雙
            方要求記載，係就房屋有無漏水作說明」等語（見
            原審卷㈡第200頁反面至第201頁），核與洪新德自
            陳：「簽約前方登瑩來看屋時，伊並未提及房屋有
            傾斜之事，於簽約買賣契約現場，伊並未與方登瑩
            說系爭房屋傾斜，只提到要現況交屋等情相符（見
            原審卷㈢第183頁正反面）；堪認系爭房地買賣之磋
            商及締約過程中，買賣雙方均未曾就系爭房屋傾斜
            之情形為討論，買方亦未以房屋傾斜、有瑕疵為由
            ，要求降價之情事。至於系爭買賣契約第9條第3項
            記載「依現況交屋」係針對房屋漏水部分所為之說
            明，要與房屋傾斜乙事無關。
　　　　②、此外，何欣玲又無法舉證方登瑩於買屋前或締約時
            ，即已知悉該屋有傾斜之瑕疵乙節，自難僅系爭買
            賣契約第9條第3項記載「依現況交屋」為由，即可
            謂方登瑩於締約時即已知悉該屋傾斜之瑕疵存在。
            故何欣玲以方登瑩多次至系爭房屋察看並議價，且
            約定以現況交屋為由，抗辯方登瑩明知該屋有傾斜
            之狀況，不得主張物有瑕疵云云，並無可採。
　　⑶、依上說明，系爭房屋既有傾斜之瑕疵，自屬減少一般房
        屋之通常效用，故洪新德出售系爭房屋予方登瑩，自應
        負物之瑕疵擔保責任。　　　　　　
㈡、方登瑩主張減少價金157萬元，是否有據？
　⒈按買賣因物有瑕疵，而出賣人依民法第354條至第358頁之規
    定，應負擔保之責者，買受人得解除其契約或請求減少其價
    金，此觀法第359條前段規定即明，該條旨在兼顧買賣雙方
    之利益與損失。是買受人請求減少之價金數額，自應依同品
    質物品之市場價值與系爭瑕疵物之買賣價金並其減少後之實
    際價格相比較，以為計算之基準。
　⒉經查：
　　⑴、系爭房屋有傾斜之瑕疵存在，出賣人洪新德依民法自應
        負物之瑕疵擔保責任，已如前述；則方登瑩向洪新德主
        張行使民法第359條減少價金請求權，核屬有據。本院
        審酌系爭房地於締約時即100年7月間，在無傾斜情況下
        評估總價為3590萬4000元， 倘有傾斜時評估總價為314
        1萬6000元，價差為448萬8000元（業經本院前審委託元
        宏不動產估價聯合事務所鑑定，見外放證物即該所不動
        產估價報告書〈下稱元宏估價報告書〉）等情狀，認系爭
        房屋因傾斜所致之減損價格以448萬8000元為適當。故
        方登瑩主張減少價金157萬元，顯低於前開估定價格，
        核屬有據，應予准許。
　　⑵、至於北市建築師鑑定報告所計算之減損價格335萬1250元
        ，係以重建工程費用減去折舊率作為減損金額之計算基
        準（見原審外放鑑定報告第13頁），並非以同物品之市
        場價值與有瑕疵物之買賣價金減少後之實際價格相比較
        作為計算基準，自難採為認定該屋減損價值之依據；其
        次，洪新德另提出自行委託國泰不動產估價師事務所之
        估價報告書，係以肉眼無法判斷該屋有傾斜之瑕疵，初
        步應為建物施工瑕疵所致為由，認定該屋減損價值為82
        萬4000元（見原審外放該估價報告），顯與本院認定該
        屋有傾斜之瑕疵責任，完全不同，亦難採為認定該屋減
        損價值之依據，附此敘明。
　　⑶、綜上說明，系爭房屋既有傾斜之瑕疵，經鑑定其市場因
        有瑕疵所致之價值減損達448萬8000元，是方登瑩主張
        減少價金157萬元，核屬有據。準此，方登瑩主張減少
        價金157萬元既屬有據，則洪新德受領該157萬元即屬無
        法律原因而受有利益。
㈢、洪新德受領該157萬元即屬不當得利，但洪新德將該不當得利
    金額中之121萬3233元匯入配偶何欣玲帳戶中，何欣玲就該
    金額應否負返還之責？　　
　⒈按不當得利之受領人，以其所受者，無償讓與第三人，而受
    領人因此免返還義務者，第三人於其所免返還義務之限度內
    ，負返還責任，民法第183條定有明文。又參以該條立法理
    由：「不當得利之受領人，以其所受利益之全部或一部，讓
    與第三人，而不索報償時，受領人得免返還義務之全部或一
    部，  第三人亦無返還之責。然似此辦理，不足以保護債權
    人，故本法以第三人為無直接法律上原因而由債務人受利益
    之人，仍使其負返還之責，以保護債權人之利益。此本條所
    由設也。」，可見該條規範意旨，係為避免不當得利受領人
    將其不當利得無償讓與他人而規避返還之義務而設，且該規
    定亦無排除親屬間不用之明文，故不論不當得利受領人與該
    無償受讓第三人間，是否具為父母、子女、夫妻等親屬關係
    ，該無償受讓之第三人均負有返還不當利得之責。
　⒉經查：
　　⑴、系爭房地價金於扣除相關稅費及服務費後，於100年9月8
        日自交易安全專戶匯款3529萬4062元至洪新德中國信託
        銀行內湖分行帳戶，洪新德又於同年9月23日自前開帳
        戶匯款3500萬元至其配偶何欣玲中國信託銀行內湖分行
        帳戶等情，有卷附結帳單、中國信託個人對帳單可稽（
        見原審卷㈠第34頁、第38至39頁），並為兩造所不爭執
        （見原審卷㈢第277頁反面）；然方登瑩於此時，因尚未
        向洪新德主張行使價金減少157萬元之請求權，至100年
        11月9日始執原法院100年度司裁全字第810號假扣押裁
        定為執行名義，聲請假扣押洪新德上開帳戶存款時，僅
        扣得35萬6767元（見原審卷㈠第第161至162頁）；堪認
        洪新德所受領之其餘不當得利121萬3233元，於方登瑩1
        00年12月21日提起本件訴訟時（見原審卷㈠第7頁原法院
        收文章）顯已不存在，而何欣玲無償自洪新德受讓該不
        當利得121萬3233元，依民法第183條規定，自應返還方
        登瑩。
　　⑵、何欣玲雖以洪新德係基於夫妻關係，正常移轉其金錢至
        伊帳戶為由，抗辯伊並非無償受讓不當利得之第三人，
        自無依民法第183條規定負返還之責云云。惟查：
　　　　①、洪新德與何欣玲雖為夫妻關係，其於100年9月8日受
            領系爭房地價金3529萬4062元後，於同年9月23日
            又將其中3500萬元匯款至何欣玲帳戶，業如前述；
            而洪新德又無法舉證其與何欣玲間有何債權債務關
            係存在，且參以該單次匯款轉帳金額高達3500萬元
            ，顯非屬夫妻日常家務代理或相互扶養義務之合理
            金額，故該3500萬元應係洪新德無償贈與何欣玲。
　　　　②、再者，民法第183條既係為避免不當得利受領人將其
            不當利得無償讓與他人而規避返還之義務而設，且
            該規定亦無排除親屬間不用之明文，故不論不當得
            利受領人與該無償受讓第三人間，是否具為父母、
            子女、夫妻等親屬關係，該無償受讓之第三人均負
            有返還不當利得之責，已如前述；故洪新德既應返
            還不當得利157萬元予方登瑩，然其現存之不當所
            得利益僅為35萬6767元，其餘不當得利121萬3233
            元無償讓與何欣玲，則何欣玲自應依民法第183條
            規定，負返還之責。
　　　　③、是以，何欣玲以洪新德係基於夫妻關係，正常移轉
            其金錢至伊帳戶為由，抗辯伊並非無償受讓不當利
            得之第三人，自無依民法第183條規定負返還之責
            云云，並無可取。　
五、從而，方登瑩依民法第183條規定，訴請何欣玲給付121萬32
    33元，及加計自101年1月18日（即起訴狀繕本送達翌日，見
    原審卷㈠第72至73頁）起至清償日止之法定遲延利息，於法
    有據，應予准許。原審就此部分為方登瑩敗訴之判決，於法
    自有未合。方登瑩就此部分指謫原判決不當，求予廢棄，為
    有理由，爰由本院將原判決此部分予以廢棄，並改判如主文
    第2項所示。
六、本件事證已臻明確，兩造其餘之攻擊或防禦方法及所用之證
    據，經本院斟酌後，認為均不足以影響本判決之結果，爰不
    逐一論列，附此敘明。
七、據上論結，本件方登瑩之上訴為有理由。爰判決如主文。
　　
中　　華　　民　　國　 109　　年　 6　  月　 24　 　　日
                  民事第九庭
                      審判長法  官  楊絮雲
                            法  官  李昆霖
                            法  官  郭顏毓
正本係照原本作成。
不得上訴。
中　　華　　民　　國　　109 　年　　6 　月　  24　　  日
　　　　　　　　　　　　　  
　　　　　　　　　　　　　  書記官  陳佳伶